【裁判字號】    97,交抗,1975
【裁判日期】    980203
【裁判案由】    違反道路交通管理處罰條例
【裁判全文】
臺灣高等法院交通事件裁定            97年度交抗字第1975號
抗 告 人即
原處分機關  臺北市政府警察局
受處分人    甲○○
上列抗告人因受處分人違反道路交通管理處罰條例案件，不服臺
灣士林地方法院97年度交聲字第831號，中華民國97年9月26日所
為之裁定，提起抗告，本院裁定如下：
    主  文
抗告駁回。
    理  由
一、原處分意旨略以：受處分人甲○○乃營業小客車（計程車）
    駕駛，因未依規定期限參加執業登記證96年度查驗，逾期達
    六個月以上，應依道路交通管理處罰條例第三十六條第三項
    、第四項規定廢止執業登記，並自裁決日起一年內不得申辦
    執業登記。
二、原裁定意旨略以：受處分人未依限辦理年度查驗，逾期未達
    六個月以上時，原舉發機關即臺北市政府警察局交通警察大
    隊開立舉發違反道路交通管理事件通知單，裁處罰鍰新臺幣
    （下同）1,200 元，並將上開舉發通知單以掛號郵寄至受處
    分人之戶籍地址臺北市○○路○段32巷9號4樓，因招領逾期
    遭退回，原舉發機關於收受退回之上開舉發通知單後，未依
    規定再為郵寄，而寄存送達於受處分人戶籍所在地之地方自
    治或警察機關或郵局，足徵上開舉發通知單並未合法送達受
    處分人，等同於未予受處分人通知或予罰鍰之告誡或警告性
    處分，亦未給予受處分人陳述意見之機會，與行政程序法第
    一百零二條、第一百零四條第一項規定有違。嗣原處分機關
    逕予廢止受處分人之執業登記證之重大處分，即難謂妥適，
    因而撤銷原處分機關所為廢止執業登記，自裁決日起一年內
    不得申辦執業登記之處分。
三、抗告人（即原處分機關）抗告意旨略以：按計程車駕駛人之
    執業登記應於每年出生日前後一個月內檢具文件送發證警察
    局查驗；執業登記事項有異動者，應於事實發生後十五日內
    持相關證明文件向原發證之警察局辦理異動登記，計程車駕
    駛人執業登記管理辦法第八條、第九條第一項均定有明文，
    且受處分人所持領之新式執業登記證內頁之注意事項二亦明
    示此應注意之權益。惟因受處分人未居住於戶籍地址，亦未
    依規定前來申報住居所及指定應受送達之處所，致無人收受
    上開舉發通知單，實係可歸責受處分人之事由，且受處分人
    既未居住於登記之戶籍地，縱令抗告人再依原郵寄地址（戶
    籍地）重新寄送，受處分人亦無收受上開舉發通知單之可能
    。另依本院97年度交抗字第631 號交通事件裁定意旨，認道
    路交通管理處罰條例第三十六條第三項、第四項廢止執業登
    記之規定，乃考量計程車駕駛人之財產及工作權之限制後所
    為之規範，僅需考量該違規情事，並不以先予罰鍰之處分為
    先決要件。又本件受處分人於裁決前已陳述「本人對舉發事
    實不服，請當場立即裁決，以利進行救濟，保障本人權益」
    ，自已給予受處分人陳述意見之機會。是抗告人廢止受處分
    人執業登記，並自裁決日起一年內不得申辦執業登記係依法
    行政，認事用法並無不合等語。
四、經查：
  (一)按送達，於應受送達人之住居所、事務所或營業所為之，但
    不獲會晤應受送達人，亦無有辨別事理能力之同居人、受雇
    人或應送達處所之接收郵件人員可為收受送達者，得將文書
    寄存送達地之自治或警察機關，並作送達通知書兩份，一份
    黏貼於應受送達人住居所、事務所、營業所或其就業處所門
    首，另一份交由鄰居轉交或置於該送達處所信箱或其他適當
    位置，以為送達。前項情形，由郵政機關為送達者，得將文
    書寄存於送達地之郵政機關，行政程序法第七十二條第一項
    、第七十三條第一項及第七十四條第一項、第二項定有明文
    。查受處分人未依限辦理執業登記證九十六年度查驗，固有
    違道路交通管理處罰條例第三十六條第三項規定，而臺北市
    政府警察局交通警察大隊亦於97年2 月25日，以受處分人違
    反上開規定為由，掣發舉發違反道路交通管理事件通知單，
    並將舉發通知單以掛號郵寄至受處分人之戶籍地址臺北市○
    ○路○段32巷9號4樓，惟因招領逾期遭退回，然原舉發機關
    於收受退回之上開舉發通知單後，並未依上開行政程序法之
    規定再為郵寄，而寄存送達於受處分人戶籍所在地之地方自
    治或警察機關或郵局，有臺北市政府警察局97年9 月16日覆
    函及附件在卷可參。是上開舉發通知單並未合法送達於受處
    分人，自堪以認定。雖受處分人向抗告人申報之戶籍地與其
    實際居住地不同，而受處分人亦未依規定於十五日內，向抗
    告人申報執業登記事項（地址）異動，然此亦僅係抗告人得
    依法舉發違反道路交通管理事件及裁處罰鍰之問題，尚難據
    以免除抗告人應依上開行政程序法規定送達上揭舉發通知單
    之義務。
  (二)次按人民工作權、生存權應予保障，憲法第十五條規定揭櫫
    此旨甚明。查受處分人為營業小客車駕駛人，其執業登記證
    乃為其職業駕駛計程車之形式要件，若發證之警察機關撤銷
    （廢止）其執業登記，係足以改變或剝奪受處分人之執業身
    分、地位，自應踐行正當之法律程序，並以侵害最小之方式
    先行為之，方合乎比例原則，始合致憲法上所保障工作權之
    本旨；例如先以通知或予罰鍰之告誡或警告性處分，如受處
    分人仍未遵循，始為後續之廢止其執業登記之重大處置，若
    未有通知或罰鍰之先行前置處分，而逕予廢止其執業登記，
    不啻剝奪受處分人之工作權，當與憲法第八條所保障之正當
    法律程序有違。而道路交通管理處罰條例第三十六條第三項
    規定：「營業小客車駕駛人，不依規定期限，辦理執業登記
    事項之異動申報，或參加年度查驗者，處新臺幣1,200 元罰
    鍰；逾期六個月以上仍不辦理者，廢止其執業登記。」，本
    於上開憲法保障正當法律程序及人民工作權之意旨，亦應解
    為係以不依規定期限辦理異動申報或參加年度查驗者，經裁
    處罰鍰後，「仍不辦理」而逾期六個月以上時，始廢止其執
    業登記。查受處分人未依限辦理96年度查驗，於逾期未達六
    個月時，原舉發機關固曾於97年2 月25日開立上開舉發通知
    單，惟上開舉發通知單並未合法送達受處分人，已如上述。
    原處分機關在上開舉發通知單未依法送達受處分人前，即以
    受處分人逾期六個月以上仍不辦理年度查驗為由，而逕予廢
    止受處分人執業登記證之重大處分，顯與上開道路交通管理
    處罰條例第三十六條第三項規範意旨未符，自難謂妥適。另
    原處分機關雖援引本院相關案件裁定見解乙節，然因該裁定
    乃承辦法官就個別案件所表示之法律見解，固可供作本案之
    參考，惟法官於審判案件時，仍應依個案情節及相關卷證資
    料等一切情事綜為審酌，作出適法之裁判，不受他案見解之
    拘束。況原處分機關所援引之他案並未辨明警察機關就營業
    小客車駕駛人不依規定期限參加年度查驗而未逾六個月時，
    所掣發之舉發通知單已否合法送達，與本案情節尚非全然相
    同，自難比附援引，附此敘明。
五、綜上，原審撤銷原處分機關所為廢止執業登記，自裁決日起
    一年內不得申辦執業登記之處分，尚無不合。從而，原處分
    機關抗告指摘原裁定為不當，難認有理由，應予駁回。
六、據上論結，應依道路交通案件處理辦法第二十六條，刑事訴
    訟法第四百十二條，裁定如主文。
中    華    民    國    98    年    2     月    3     日
                  刑事第二十一庭審判長法  官  蘇隆惠
                                      法  官  曾家貽
                                      法  官  楊力進
以上正本證明與原本無異。
不得再抗告。
                                      書記官  楊麗娟
中    華    民    國    98    年    2     月    3     日


司法院資訊處製作；財團法人民間司法改革基金會備份。
